【裁判字號】    95,簡上,46
【裁判日期】    950816
【裁判案由】    洗錢防制法
【裁判全文】
臺灣苗栗地方法院刑事判決              95年度簡上字第46號
上  訴  人  乙○○
即  被  告
上列上訴人因幫助詐欺案件，不服本院95年度苗簡字第344 號中
華民國95年4 月28日第一審判決（臺灣基隆地方法院檢察署以93
年度偵字第2386號、第3055號提起公訴，經臺灣基隆地方法院以
管轄錯誤為由移送本院審理，經本院以93年度訴字第787 號審理
。嗣經本院認宜以簡易判決處刑，並經合議庭裁定由受命法官逕
以簡易判決處刑）提起上訴，本院管轄之第二審合議庭判決如下
：
    主  文
上訴駁回。
    事實及理由
一、本案經本院審理結果，認第一審簡易判決認事用法及量刑均
    無不當，應予維持，並引用簡易判決書記載之事實、證據及
    理由（如附件）。
二、上訴意旨略以：上訴人即被告乙○○（以下稱上訴人）因其
    獨子田文平於民國92年年底間，以在大陸工作，每月可以匯
    錢給母親作為生活費，故需至銀行開設帳戶為由，而拐騙上
    訴人至新竹國際商業銀行開設帳戶。詎料帳戶開設完畢後，
    田文平將該存摺、印章拿走，而後不見人影，無消無息，迄
    今不見蹤影，連渠父親於94年12月15日死亡，亦無從聯絡而
    未返家奔喪。上訴人之存摺、印章，皆為田文平取走，未曾
    使用過上述帳戶，自93年3 月5 日至今日為止對帳單上的交
    易金額，並非上訴人所為，亦不知帳戶內之款項係何人所有
    ？何人所為？該人又係如何持有上訴人之存摺而加以冒用？
    上訴人並沒有任何詐欺之意圖，亦未實施任何詐騙之行為，
    被害人為何被騙，亦非被告所為，更與上訴人無任何直接或
    間接之關係等語。
三、經查：
（一）上訴人即被告乙○○於警詢時陳稱：「（問：你有無到新
      竹國際商業銀行頭份分行開戶？）有。」、「（問：新竹
      國際商業銀行頭份分行帳號000000000000號戶名乙○○是
      否你去開戶？）我和我兒子田文平一起去開戶。」、「（
      問：開戶完以後簿子誰拿走？）我兒子田文平拿走。」、
      「（問：你將何資料交給田文平？）辦好手續後田文平都
      把資料拿走。」等語（參臺灣基隆地方法院檢察署93年度
      偵字第3055號卷第17至18頁）。其於本院第一審審理時，
      陳稱：「（問：對於檢察官起訴的犯罪事實是否願意認罪
      ？）我願意認罪。」等語（參本院一審卷宗第19頁）。
（二）新竹國際商業銀行頭份分行帳號為0000000000000 號之帳
      戶，確係上訴人與其子田文平一同至前述銀行頭份分行開
      立，並於辦妥開戶手續後，由田文平將存摺等資料帶走等
      事實，除據上訴人供陳不諱外，復有合作金庫銀行之自動
      櫃員機交易明細表2 份（參臺灣基隆地方法院檢察署93年
      度他字第137 號卷第40頁）在卷可憑。
（三）而證人即被害人甲○○受詐騙集團之成員訛稱渠身分遭他
      人盜用等語，使渠信以為真，陷於錯誤，而依詐騙集團人
      員之指示，將新臺幣（下同）189203元匯至上訴人所設立
      之前述帳戶中等事實，業據證人甲○○於警詢時證述明確
      （參臺灣基隆地方法院檢察署93年度他字第137 號卷第36
      至38頁），且有前述交易明細表2 份附卷可佐，是可認被
      害人之指訴與事實相符【依據刑事訴訟法第159 條之5第1
      項之規定：「被告以外之人於審判外之陳述，雖不符前四
      條之規定，而經當事人於審判程序同意作為證據，法院審
      酌該言詞陳述或書面陳述作成時之情況，認為適當者，亦
      得為證據」、同條第2 項之規定：「當事人、代理人或辯
      護人於法院調查證據時，知有第159 條第1 項不得為證據
      之情形，而未於言詞辯論終結前聲明異議者，視為有前項
      之同意」。而本件於本院審理時，在言詞辯論終結前，上
      訴人未對被害人甲○○、證人余天晏等人，於警詢時之陳
      述的證據能力表示異議。本院審酌警詢筆錄，係警員所製
      作，具有一定之公信力，且觀察被害人甲○○等人於警詢
      之陳述做成時的情形，並無不適當之情形，參酌上述規定
      ，本院自得將之作為證據，附此敘明】。
（四）自實施詐騙集團之角度審酌，渠等既知以他人之帳戶掩飾
      犯罪所得，應係聰明狡詐之徒，而非智商愚昧之人。渠等
      當知社會上一般正常之人，如其帳戶存摺、印章、提款卡
      遭竊或遺失，為防止拾得或竊得其存摺、提款卡之人盜領
      其存款或做為不法使用而徒增訟累，必於發現後立即報警
      或向金融機構辦理掛失止付。於原帳戶所有人掛失止付後
      ，渠等即無法以拾得或竊得之存摺、提款卡提領該帳戶內
      之存款。渠等在此情形下，如仍以此帳戶作為其犯罪工具
      ，則在渠等向他人詐騙，並誘使被害人將款項匯入該帳戶
      後，卻又極有可能因帳戶所有人掛失止付而無法提領，則
      渠等大費周章從事於犯罪之行為，甘冒犯罪後遭追訴、處
      罰之風險，卻只能平白無故替原帳戶所有人匯入金錢，而
      無法得償其犯罪之目的，無異於為他人作嫁衣。此等損人
      不利己之舉，又豈是聰明狡詐之財產犯罪集團所可能犯之
      錯誤。換言之，從事此等財產犯罪之不法集團，若非確定
      該帳戶所有人不會去報警或掛失止付，以確定其等能自由
      使用該帳戶提款、轉帳，則其等應不至於以該帳戶從事於
      財產犯罪。且該詐騙之不法集團，於向被害人詐騙時，確
      有把握該帳戶不會被帳戶所有人掛失止付。是上訴人之子
      田文平，將上訴人所開立之帳戶存摺等資料，交與詐騙集
      團之成員時，該詐騙集團之成員，必定透過田文平之轉述
      ，得悉前述帳戶，實係田文平帶同上訴人至銀行開立，不
      會有掛失止付等情形，而妨害渠等取得詐騙之金額的可能
      ，方會放心的對被害人實施詐騙行為乙節，應可認定。
（五）再者，果若上訴人辯稱係因其子田文平向其要求開立上述
      帳戶，以利田文平將生活費用匯至該帳戶供上訴人使用等
      情為真。則田文平只需將渠母即上訴人之帳戶號碼記載下
      來，供日後匯款即可，何須將存摺等資料均取走？而上訴
      人之前述存摺等資料為田文平取走，將來向銀行提領款項
      時，勢必遭遇困難，上訴人係一成熟且有理性之正常人，
      焉有為此與常情相違之舉的道理？上訴人實難自圓其說。
      而近來利用人頭帳戶詐欺取財之犯罪類型層出不窮，多數
      均係利用人頭帳戶作為出入帳戶，並經媒體及報章雜誌廣
      為披載，政府亦大力宣導，上訴人係成年且智力成熟之人
      ，對此應知之甚詳。
（六）綜上，上訴人之辯解，顯為臨訟卸責之詞，不足採信，應
      以其於警詢時及本院第一審審理時之陳述為真。此外，復
      有前述交易明細表附卷可佐，其有幫助他人詐欺取財之不
      確定故意至明。是上訴人以前述情詞提起上訴，指摘本案
      原審判決不當，其上訴核無理由，應予駁回。
四、又按行為後法律有變更者，適用行為時之法律；但行為後之
    法律有利於行為人者，適用最有利於行為人之法律，此於95
    年7 月1 日修正公布施行之刑法第2 條第1 項定有明文。本
    案上訴人即被告所犯係最重本刑為5 年以下有期徒刑之刑之
    罪，而受拘役30日之宣告。依據其行為時之刑法第41條第1
    項前段，係規定：「犯最重本刑為5 年以下有期徒刑以下之
    刑之罪，而受6 個月以下有期徒刑或拘役之宣告，因身體、
    教育、職業、家庭之關係或其他正當事由，執行顯有困難者
    ，得以1 元以上3 元以下折算1 日，易科罰金」，又依據其
    行為時之易科罰金折算標準，修正前罰金罰鍰提高標準條例
    第2 條前段（現已刪除），係就其原定數額提高為100 折算
    1 日，則本案上訴人即被告於行為時之易科罰金折算標準，
    應以銀元3 百元折算1 日，經折算為新臺幣後，應以新臺幣
    9 百元折算1 日。而95年7 月1 日修正公布施行之刑法第41
    條第1 項前段，則規定：「犯最重本刑為5 年以下有期徒刑
    以下之刑之罪，而受6 個月以下有期徒刑或拘役之宣告者，
    得以新臺幣1 千元、2 千元或3 千元折算1 日，易科罰金」
    。比較修正前、後之易科罰金折算標準，並無行為後之法律
    有利於被告之情形，則依據刑法第2 條第1 項前段之規定，
    自仍應以上訴人即被告行為時之修正前刑法第41條第1 項前
    段規定，定其有期徒刑易科罰金之折算標準。原審法院諭知
    被告被判處之拘役30日，如易科罰金，以（銀元）3 百元（
    即新臺幣9 百元）折算1 日，並無不合，併此敘明。另就被
    告所犯刑法第30條第1 項前段、第339 條第1 項之幫助詐欺
    之法定罰金刑部分，依據現行刑法施行法第1 條之1 之規定
    ，雖應以新台幣為罰金之貨幣單位，所定數額則提高為30倍
    ，但此與修正前依據罰金罰鍰提高標準條例第1 條前段（現
    已刪除）提高10倍，並將銀元換算為新台幣之結果，其數額
    並無不同。原審判決就此部分，仍引用行為時法之罰金罰鍰
    提高標準條例第1 條前段、第2 條，亦無違誤，亦應併予敘
    明。
據上論斷，依刑事訴訟法第455 條之1 第1 項、第3 項、第373
條、第368 條，刑法第2 條第1 項前段，判決如主文。
本案經檢察官黃智勇到庭執行職務。
中    華    民    國    95    年    8     月    16    日
                        刑事第三庭審判長法  官  柳章峰
                                        法  官  吳國聖
                                        法  官  呂曾達
不得上訴。
以上正本證明與原本無異。
                                        書記官  許千士
中    華    民    國    95    年    8     月    16    日


司法院資訊處製作；財團法人民間司法改革基金會備份。
